---
title: "Представљање и тумачење скупа података „AutoScout24 Car Listings“"
subtitle: "Семинарски рад из предмета Увод у науку о подацима"
author:
  - "Богдан Богићевић, 28/2022"
  - "Марко Младеновић 72/2022"
date: "`r format(Sys.Date(), '%d.%m.%Y.')`"
output:
  html_document:
    toc: true
    toc_float:
      collapsed: false
    toc_depth: 3
    number_sections: true
    theme: flatly
    highlight: tango
    df_print: paged
    fig_caption: true
---

```{r setup, include=FALSE}
knitr::opts_chunk$set(
  echo    = TRUE,     # код се ПРИКАЗУЈЕ - услов задатка
  message = FALSE,
  warning = FALSE,
  fig.width  = 8,
  fig.height = 4.5,
  dpi = 110
)
```

```{r ucitavanje-funkcija}
library(tidyverse)
library(knitr)
library(here)

source(here("skripte", "00_funkcije.R"))
```

```{r ucitavanje-podataka}
# Док 01_priprema.R не буде готов, извештај ради директно над сировим
# подацима. Након тога се овај блок замењује са:
#     auta <- ucitaj("auta_cisto")

df <- read_csv(file.path(P_SIROVI, "autoscout24_dataset_20251108.csv"),
               show_col_types = FALSE)
```

# Увод

Предмет анализе је скуп података *AutoScout24 Car Listings*, преузет са
платформе Kaggle. Садржи огласе возила са европског тржишта, прикупљене са
портала AutoScout24, једног од највећих европских онлајн тржишта аутомобила.
Снимак скупа направљен је 08.11.2025. године.

**Извор:**
`https://www.kaggle.com/datasets/clkmuhammed/autoscout24-car-listings-dataset`

Сваки ред представља један оглас. Колоне обухватају техничке карактеристике
возила, податке о стању и историји, листе опреме, као и податке о продавцу и
локацији оглашавања.

**Циљ рада** је процена цене половног путничког возила на основу његових
карактеристика. Циљна променљива је `price`, изражена у еврима, па је реч о
**регресионом проблему**.

Образложење за сужавање анализе на половна возила дато је у Секцији
\@ref(definicija-populacije): цена новог возила формира се по ценовнику
произвођача, а цена половног амортизацијом, што су два различита процеса.

Рад је организован тако да сваки корак анализе садржи мотивацију за примењени
поступак, код у програмском језику R, резултат извршења и тумачење добијених
резултата.

## Структура рада

Поглавље 2 описује припрему података. Поглавље 3 даје опис нумеричких и
категоријских обележја. Поглавља 4 и 5 посвећена су нетипичним и недостајућим
вредностима. Поглавље 6 обухвата биваријантну анализу, а поглавље 7 анализу
нумеричких података, креирање нових обележја и моделирање. Закључци су дати у
поглављу 8.

## Коришћени пакети

```{r paketi, eval=FALSE}
library(tidyverse)   # обрада и визуализација података
library(naniar)      # анализа недостајућих вредности
library(glmnet)      # гребена и ласо регресија
library(car)         # дијагностика регресије, VIF
library(knitr)       # генерисање извештаја
```

---

# Припрема података

Скуп у изворном облику има `r format(nrow(df), big.mark = ".")` редова и
`r ncol(df)` колона. Пре анализе спроведена је припрема у три корака:
уклањање неупотребљивих колона, спајање комплементарних колона и дефинисање
радног скупа.

## Речник података

Пре било какве обраде, за свих `r ncol(df)` колона израђен је речник података
са значењем, типом, уделом недостајућих вредности и донетом одлуком. Речник је
служио као заједнички референтни документ тима и спречио да се иста колона
различито третира у различитим фазама рада.

```{r recnik, echo=FALSE}
put_recnik <- file.path(P_OBRADJENI, "recnik_podataka.csv")

if (file.exists(put_recnik)) {
  recnik <- read_csv(put_recnik, show_col_types = FALSE)
  recnik %>%
    count(odluka, name = "Број колона") %>%
    arrange(desc(`Број колона`)) %>%
    rename(Одлука = odluka) %>%
    kable(caption = "Расподела одлука у речнику података")
} else {
  cat("Речник није пронађен — покренути 00a_recnik_podataka.R\n")
}
```

## Уклањање неупотребљивих колона

Колоне су уклоњене из четири разлога, наведена по важности.

### Колоне које цуре из циљне променљиве

Колона `price_net` представља цену без ПДВ-а. Реч је о **изведеници циљне
променљиве**, а не о независној карактеристици возила.

```{r curenje}
cor(df$price, df$price_net, use = "complete.obs")
```

Измерена корелација износи практично јединицу, што потврђује аритметичку везу
`price_net = price / (1 + стопа ПДВ-а)`.

Задржавање такве колоне представља **цурење информације** (*data leakage*).
Модел би остварио коефицијент детерминације близак јединици, али би научио
искључиво начин обрачуна пореза. Сви остали предиктори постали би безначајни,
јер не би имали шта да објасне. У стварној примени модел би био неупотребљив:
у тренутку процене цене непознатог возила његова нето цена није позната, а
када би била, ни модел не би био потребан.

Из истог разлога уклоњена је и колона `price_vat_rate`.

### Колоне без варијације

```{r bez-varijacije}
df %>%
  summarise(across(everything(), ~ n_distinct(.x, na.rm = TRUE))) %>%
  pivot_longer(everything(), names_to = "Колона", values_to = "Нивоа") %>%
  filter(Нивоа <= 1) %>%
  kable(caption = "Колоне без варијације")
```

Променљива чија је варијанса једнака нули не може објаснити варијацију циљне
променљиве.

### Идентификатори и слободан текст

Уклоњене су колоне `id`, `vin`, `german_hsn_tsn`, `zip`, `street`,
`seller_company_name`, `city` и `body_color_original`. Све имају велики број
јединствених вредности, па их модел не би уопштавао него запамтио, што води у
препрекомерно прилагођавање.

Колоне `description` и `model_version` такође садрже слободан текст, али ће
пре уклањања бити искоришћене за извођење нових обележја (Секција
\@ref(креирање-нових-обележја-feature-engineering)).

### Дуплиране колоне

```{r duplirane}
cor(df$power_kw, df$power_hp, use = "complete.obs")
```

Колоне `power_kw` и `power_hp` представљају исту величину у две мерне јединице.
Њихова истовремена употреба дала би сингуларну матрицу предиктора, па је
задржана само `power_hp`.

Слично, `mileage_km` је текстуална верзија нумеричке колоне `mileage_km_raw`
(`"10,500 km"` наспрам `10500`), па је задржана нумеричка.

### Колона `production_year`

Назив колоне наводи на закључак да је реч о години производње возила. Провера
је показала супротно.

```{r production-year}
df %>%
  filter(!is.na(production_year),
         lubridate::year(registration_date) - production_year >= 5) %>%
  select(make, model, production_year, registration_date,
         mileage_km_raw, price) %>%
  head(6) %>%
  kable(caption = "Возила са великом разликом између године и датума регистрације")
```

Mercedes GLA 200 са годином 2016, регистрован 2025. и са неколико хиљада
пређених километара, не може бити возило старо девет година. Вредност одговара
**години почетка производње модела или генерације**, а не конкретног примерка.
Исто важи за Porsche 992 (генерација из 2019) и Audi Q8 (2020).

Колона је стога уклоњена. Важно је да разлог није висок удео недостајућих
вредности, него чињеница да колона не представља оно што њен назив сугерише.

## Спајање комплементарних колона

Потрошња горива и емисија CO₂ записане су по два различита стандарда:
старијем NEDC и новијем WLTP. Провера преклапања показује да возило има
попуњену једну или другу вредност, али готово никада обе.

```{r komplementarnost}
df %>%
  summarise(
    `само NEDC` = sum(!is.na(fuel_cons_comb_l100_km) &
                        is.na(fuel_cons_comb_l100_wltp_km)),
    `само WLTP` = sum(is.na(fuel_cons_comb_l100_km) &
                        !is.na(fuel_cons_comb_l100_wltp_km)),
    `оба`       = sum(!is.na(fuel_cons_comb_l100_km) &
                        !is.na(fuel_cons_comb_l100_wltp_km)),
    `ниједан`   = sum(is.na(fuel_cons_comb_l100_km) &
                        is.na(fuel_cons_comb_l100_wltp_km))
  ) %>%
  kable(caption = "Преклапање NEDC и WLTP вредности за потрошњу горива")
```

Спајањем удео недостајућих вредности пада са 64,7% на приближно 39%.

Спајање, међутим, није безазлено. WLTP је строжи циклус мерења и даје
систематски више вредности за исто возило. Просто обједињавање унело би
мерну пристрасност зависну од тога којим је стандардом возило мерено. Зато се
уз обједињену вредност задржава и **индикатор порекла вредности**, преко кога
модел може да апсорбује систематску разлику.

```{r spajanje, eval=FALSE}
df <- df %>%
  mutate(
    potrosnja = coalesce(fuel_cons_comb_l100_wltp_km, fuel_cons_comb_l100_km),
    co2       = coalesce(co2_emission_grper_wltp_km, co2_emission_grper_km),
    standard  = case_when(
      !is.na(fuel_cons_comb_l100_wltp_km) ~ "WLTP",
      !is.na(fuel_cons_comb_l100_km)      ~ "NEDC",
      TRUE                                ~ "непознат"
    )
  )
```

Прерачунавање једног стандарда у други није спроведено, јер за процену фактора
постоји премало возила са обе вредности.

## Дефиниција популације {#definicija-populacije}

Анализа не обухвата цео скуп. Популација је сужена на **половна путничка
возила** са ценом у одређеном опсегу.

**Само половна возила.** Цена новог возила формира се по ценовнику
произвођача и зависи од опреме и попуста, док се цена половног формира
амортизацијом. Модел који истовремено учи оба процеса не описује добро ниједан.

**Само путничка возила.** Колона `vehicle_type` садржи и 81 теретно возило,
чија цена зависи од носивости и запремине товарног простора.

**Цена између 1.000 и 250.000 EUR.** Испод доње границе налазе се огласи са
неисправним ценама, укључујући возила од 1 EUR, али и новије моделе са ценом
од неколико стотина евра. Изнад горње границе налазе се колекционарска и
хиперспортска возила, код којих цену формира реткост, а не километража и
старост.

> Образложења за две границе нису иста. Доња граница уклања **неисправне
> податке**, а горња издваја **другу популацију** чији су подаци тачни. Та
> разлика је битна за тумачење.

```{r populacija}
auta_opseg <- df %>%
  filter(is_used == TRUE,
         vehicle_type == "Car",
         price >= CENA_MIN,
         price <= CENA_MAX) %>%
  mutate(
    starost_god  = as.numeric(DATUM_SNIMKA - registration_date) / 365.25,
    km_po_godini = mileage_km_raw / pmax(starost_god, 0.5),
    log_price    = log(price)
  )

nrow(auta_opseg)
```

## Уклањање неисправних записа

На дефинисану популацију примењена су још четири филтера, од којих сваки
уклања записе са утврђеном грешком.

```{r filteri}
auta <- auta_opseg %>%
  filter(starost_god    >= 0,
         starost_god    <= STAROST_MAX,
         km_po_godini   <= KM_GOD_MAX,
         mileage_km_raw > 0)

tibble(
  Филтер = c("starost_god >= 0",
             paste0("starost_god <= ", STAROST_MAX),
             paste0("km_po_godini <= ", format(KM_GOD_MAX, big.mark = ".")),
             "mileage_km_raw > 0"),
  Уклоњено = c(
    sum(auta_opseg$starost_god < 0, na.rm = TRUE),
    sum(auta_opseg$starost_god > STAROST_MAX, na.rm = TRUE),
    sum(auta_opseg$km_po_godini > KM_GOD_MAX, na.rm = TRUE),
    sum(auta_opseg$mileage_km_raw == 0, na.rm = TRUE)
  ),
  Образложење = c(
    "датум регистрације после датума снимка скупа",
    "олдтајмери — цена расте са старошћу, супротно осталим возилима",
    "неисправан датум регистрације",
    "нула пређених километара код половног возила"
  )
) %>%
  kable(caption = "Филтери и број уклоњених записа")
```

### Граница старости

```{r histogram-starosti, fig.cap="Расподела старости возила"}
auta_opseg %>%
  filter(starost_god >= 0) %>%
  ggplot(aes(starost_god)) +
  geom_histogram(bins = 80, fill = BOJA_1) +
  geom_vline(xintercept = STAROST_MAX, color = BOJA_2,
             linetype = "dashed", linewidth = .8) +
  labs(title = "Расподела старости возила",
       subtitle = paste0("Испрекидана линија: граница од ", STAROST_MAX, " година"),
       x = "Старост (године)", y = "Број огласа") +
  tema_rad()
```

Граница од 25 година није произвољно одабрана. Хистограм показује густу масу
до те вредности и нагли прелом после ње, а не постепено опадање. Иза границе
остају само разуђени појединачни примерци, до 91 године старости. Налаз се
поклапа са тржишном поделом, јер је у Европи 25–30 година уобичајен праг за
статус олдтајмера.

Врх расподеле налази се око четири до пет година старости, што одговара
возилима која се враћају са лизинга.

### Неисправан датум регистрације

Изведена променљива `km_po_godini` дала је вредности и преко милион километара
годишње. Провера појединачних записа показала је да за део огласа
`registration_date` није датум прве регистрације.

```{r neispravan-datum}
auta_opseg %>%
  filter(km_po_godini > KM_GOD_MAX) %>%
  select(make, model, registration_date, mileage_km_raw, km_po_godini, price) %>%
  arrange(desc(km_po_godini)) %>%
  head(6) %>%
  kable(caption = "Записи са немогућом километражом по години",
        digits = 0)
```

Mercedes E 270, модел чија је производња завршена средином двехиљадитих, не
може бити регистрован 2025. године са 367.000 пређених километара. Реч је
највероватније о датуму поновне регистрације или увоза.

> Налаз показује да изведена обележја нису само припрема за моделирање, већ и
> **средство контроле квалитета изворних података**. Грешка у колони
> `registration_date` није била уочљива директно, него тек преко количника
> изведеног из ње.

## Резиме припреме

```{r rezime-pripreme, echo=FALSE}
tibble(
  Корак = c("Цео скуп",
            "Само половна путничка возила",
            "Цена у опсегу",
            "Уклоњени неисправни записи"),
  Редова = c(nrow(df),
             df %>% filter(is_used == TRUE, vehicle_type == "Car") %>% nrow(),
             nrow(auta_opseg),
             nrow(auta))
) %>%
  mutate(
    Изгубљено = c(NA, -diff(Редова)),
    Редова    = format(Редова, big.mark = ".")
  ) %>%
  kable(caption = "Сужавање скупа по корацима")
```

---

# Опис података

*(Поглавље у изради.)*

## Описи нумеричких обележја

*(Власник: A)*

## Описи категоријских обележја

*(Власник: B)*

---

# Анализа нетипичних вредности

*(Поглавље у изради.)*

## Униваријантна анализа нетипичних вредности

## Мултиваријантна анализа нетипичних вредности

---

# Анализа недостајућих вредности

У овом поглављу биће показано да недостајуће вредности у посматраном скупу
нису истородне и да захтевају различит поступак. Утврђена су **четири
механизма**, наведена у наставку као полазиште за детаљну анализу.

```{r pregled-na, fig.cap="Удео недостајућих вредности по колонама", fig.height=6}
grafik_na(df, n = 25)
```

## Сумарни извештаји и визуализације

*(У изради — `naniar`: `vis_miss`, `gg_miss_var`, `gg_miss_upset`.)*

## Истраживање механизма недостајања

### Неприменљиве вредности

Колона `electric_range_km` недостаје у 89,2% случајева зато што возило **није
електрично**. Вредност не недостаје — она не постоји. Домет батерије
возила са мотором са унутрашњим сагоревањем није непознат податак, већ
бесмислен.

Поступак је аналоган третману колоне `Cabin` код путника друге и треће класе
на Титанику: такве вредности се не импутирају, већ се из њих изводи
индикаторска променљива или се колона уклања.

### Стварно недостајуће вредности

Колоне `nr_prev_owners` (45,3% NA), `gears` (36,5%) и `cylinders` (21,0%)
недостају зато што продавац није попунио поље. Вредност постоји, само није
забележена, па је кандидат за импутацију.

### Прикривене недостајуће вредности

Недостајућа вредност не мора бити записана као `NA`. Провера нула по колонама
показује да је тумачење нуле зависно од контекста.

```{r nule-po-gorivu}
df %>%
  filter(cylinders == 0 | co2_emission_grper_wltp_km == 0) %>%
  count(fuel_category, sort = TRUE) %>%
  kable(caption = "Возила са нултом вредношћу цилиндара или емисије, по врсти горива")
```

Нула цилиндара и нулта емисија CO₂ су **исправне вредности за електрична
возила**. За возила са мотором са унутрашњим сагоревањем — око 840 записа —
иста вредност представља прикривену недостајућу вредност. Нула се, дакле,
тумачи по колони и у контексту друге колоне, никада паушално.

Исто важи за `mileage_km_raw == 0`: половно возило без пређених километара не
постоји.

### Недостајање које зависи од друге променљиве

Колона `original_market` има 61,5% недостајућих вредности, али попуњеност
изразито варира по земљама.

```{r original-market}
df %>%
  filter(is_used == TRUE) %>%
  mutate(popunjeno = !is.na(original_market)) %>%
  count(country_code, popunjeno) %>%
  pivot_wider(names_from = popunjeno, values_from = n, values_fill = 0,
              names_prefix = "popunjeno_") %>%
  mutate(`% попуњено` = round(popunjeno_TRUE /
                                (popunjeno_TRUE + popunjeno_FALSE) * 100, 1)) %>%
  arrange(desc(`% попуњено`)) %>%
  kable(caption = "Попуњеност колоне `original_market` по земљама")
```

Распон од приближно 9% у Холандији до 88% у Шпанији показује да вероватноћа
недостајања зависи од **друге посматране променљиве**, а не од саме вредности.
То одговара механизму **MAR** (*missing at random*).

---

# Биваријантна анализа података

*(Поглавље у изради.)*

## Категоријска наспрам категоријских обележја

*(Власник: B — хи-квадрат тест независности.)*

## Нумеричка наспрам категоријских обележја

*(Власници: A и B — t-тест, Вилкоксон, ANOVA, Краскал-Волис.)*

---

# Анализа нумеричких података и моделирање

*(Поглавље у изради.)*

## Нумеричка наспрам нумеричких обележја

Корелације су рачунате уз обавезну проверу броја заједничких опсервација.
Корелација израчуната на малом броју парова је безвредна — у овом скупу
постојао је пар обележја са коефицијентом 0,968 израчунатим на свега шест
редова.

```{r korelacije}
korelacije_pouzdane(auta, prag_r = 0.6) %>%
  head(10) %>%
  kable(caption = "Најјаче корелације у радном скупу, уз број парова")
```

## Креирање нових обележја (feature engineering)

*(Власник: B)*

## Линеарна регресија и дијагностика

*(Власник: A)*

## Регуларизација: гребена и ласо регресија

*(Власник: B)*

## Додатни алгоритам

*(Власник: B)*

## Поређење модела

*(Власници: A и B)*

---

# Ограничења рада

Три ограничења утврђена су већ у фази припреме података и наводе се ради
исправног тумачења резултата.

**Пристрасност узорка.** Четири премијум марке чине већину огласа.

```{r pristrasnost}
df %>%
  count(make, sort = TRUE) %>%
  mutate(Проценат    = round(n / sum(n) * 100, 1),
         Кумулативно = round(cumsum(n) / sum(n) * 100, 1)) %>%
  head(6) %>%
  kable(caption = "Најзаступљеније марке")
```

Стварно тржиште половних возила нема такву структуру. Закључци важе за марке и
тржишта заступљена у скупу, а не за европско тржиште у целини.

**Груписане опсервације.** У скупу постоји већи број записа који деле исту
комбинацију марке, модела, датума регистрације, километраже и цене. Провера
бројева шасије показала је да нису дупликати — реч је о различитим возилима
истог произвођача, оглашеним преко више салона по јединственој цени. Таква
возила нису међусобно независна, чиме је нарушена једна од претпоставки
линеарне регресије.

**Географско ограничење.** Скуп обухвата осам западноевропских земаља, са
Немачком као најзаступљенијом.

---

# Закључак

*(У изради.)*

---

# Литература

1. Арсић, Б. *Увод у науку о подацима* — материјали са предавања, Институт за
   математику и информатику, ПМФ Крагујевац.
2. Verzani, J. *SimpleR — Using R for Introductory Statistics.*
   `https://cran.r-project.org/doc/contrib/Verzani-SimpleR.pdf`
3. Wickham, H., Grolemund, G. *R for Data Science.*
4. AutoScout24 Car Listings Dataset, Kaggle.
   `https://www.kaggle.com/datasets/clkmuhammed/autoscout24-car-listings-dataset`
